最高法院刑事判決　　　　　　九十六年度台上字第七三二六號
上　訴　人　甲○○
選任辯護人　江來盛律師
上列上訴人因國益投資股份有限公司自訴偽造文書案件，不服台
灣高等法院台中分院中華民國九十四年三月三日第二審判決（九
十三年度上訴字第四六三號，自訴案號：台灣台中地方法院九十
一年度自字第七○六號），提起上訴，本院判決如下：
    主  文
上訴駁回。
　　理　由
按刑事訴訟法第三百七十七條規定，上訴於第三審法院，非以判
決違背法令為理由，不得為之。是提起第三審上訴，應以原判決
違背法令為理由，係屬法定要件。如果上訴理由狀並未依據卷內
訴訟資料，具體指摘原判決不適用何種法則或如何適用不當，或
所指摘原判決違法情事，顯與法律規定得為第三審上訴理由之違
法情形，不相適合時，均應認其上訴為違背法律上之程式，予以
駁回。本件上訴人甲○○上訴意旨略稱：(一)、原判決雖以林寶珠
係自訴人國益投資股份有限公司之唯一董事，為自訴人公司解散
後之法定清算人，及依經濟部商字第二二三七四○號函意旨，謂
法定清算人係當然就任，無須為就任之承諾，亦不生清算人為辭
任之意思表示是否經公司同意之問題，而據以認定林寶珠曾於民
國八十七年三月四日向自訴人公司之監察人請辭清算人職務之意
思表示，不發生法律上效力。惟林寶珠常年旅居日本且已歸化為
日籍，對自訴人公司之後續清算程序是否能確實瞭解而妥善執行
，並非無疑，且其年事已高，身體狀況欠佳，恐無法勝任始欲辭
去清算人職務。上開經濟部函釋意旨，僅屬行政命令性質，蓋依
公司法第三百二十二條第一項規定，若公司法或章程另有規定或
股東會另為選任之情形下，則全體董事並非是當然之清算人，故
經濟部上開函釋意旨，與大法官會議釋字第五七○號解釋及中央
法規標準法第五條之規定相抵觸，顯然違反法律保留原則，自不
可採。原判決認經濟部就公司法係有權解釋機關，及林寶珠為自
訴人公司唯一之董事，為法定清算人，與自訴人公司間尚非單純
之民事委任關係，自不得依民法之委任規定，片面任意辭去清算
人，及林寶珠仍依法續行清算人職務，而具有自訴人公司之清算
人身分云云，不知依據何在？其說理實無法服人。(二)、上訴人之
父林文智於七十八年間受自訴人公司股東之委託，管理自訴人公
司之事務，故出售自訴人公司之股票事宜，都由上訴人之父親手
處理，因自訴人公司係七十二年由林金木所設立，並以其所有股
票信託登記之方式作為自訴人公司之資產，故自訴人公司之股東
都是家族成員。而上訴人之父出售前揭股票，曾交付新台幣（下
同）一千四百萬元由林寶惠保管，足見出售股票非僅是作為自訴
人公司繳納稅金之用，尚有其他用途，但此與上訴人無涉。而一
千三百餘萬元借款係當初上訴人之父為自訴人公司繳交營業稅款
而代表自訴人公司向上訴人所借，經上訴人委請乃母幫忙匯款至
自訴人公司之銀行帳戶，因當時上訴人之父係為自訴人公司管理
事務，且上訴人事親至孝，故未書立借據。自訴人公司根本未曾
依法進行清算程序，上訴人又如何申報債權？原判決徒以上訴人
在另案偵查中前後供述不一，及上訴人無法提出借款證明，即遽
以論列上訴人之犯行，即有調查未盡之違法。(三)、本件之股票究
是屬自訴人公司所有，抑是被繼承人林金木之遺產，其事實認定
尚有爭議，上訴人認本件股票應為林金木所有，故股票若非自訴
人公司所有，自訴人公司即非犯罪之直接被害人，自不得提起自
訴。原審就此未加調查，即遽以台灣台北地方法院民事判決作為
認定本件股票係自訴人公司所有之依據，其認事用法自有違誤云
云。
惟查：原判決綜合全案證據資料，本於事實審法院職權推理之作
用，認定上訴人確有未經自訴人公司之授權，亦未得全體股東之
同意，而盜用自訴人公司印鑑章偽造如原判決附表（下稱附表）
一所示之委託書及股票背書之犯行。因而維持第一審依牽連犯從
一重論處上訴人連續行使偽造私文書，足以生損害於他人罪刑（
處有期徒刑二年）之判決，駁回上訴人在第二審之上訴，已詳細
說明其採證認事之理由。所為論斷，亦俱有卷證資料可資覆按。
上訴意旨對原審之論斷，究有何違背經驗法則或論理法則之違法
情形，並未依據卷內資料，為具體之指摘。且查：刑事訴訟法第
三百十九條第一項所謂犯罪之被害人，指因犯罪而直接受損害之
人。本件自訴人以上訴人盜用其印鑑章並偽造其名義之委託書及
股票背書，擅將其所有之股票出售及將所得款項侵占，提起自訴
，而原審審理結果，既亦認定上訴人出售之前揭股票確屬自訴人
公司所有（見原判決第九頁第九行至第十三頁第十七行），則自
訴人即為本件犯罪之直接被害人，自得提起自訴，並無上訴人所
指：自訴人公司非被害人，不得提起本件自訴，及原審就此未予
調查之情形。而清算中之公司，如章程未有訂定或股東會未選任
清算人時，依公司法第三百二十二條第一項規定，係以董事為清
算人，此即法定清算人。故清算人若由董事擔任，因係當然就任
，無須為就任之承諾（章定清算人、選任清算人或選派清算人則
不因章程之訂定、股東會之決議或法院之選派而當然有為就任承
諾之義務），依經濟部八十一年八月二十七日商字第二二三七四
○號函釋意旨，自亦不生法定清算人為辭任之意思表示是否須經
公司同意之問題。又公司法第三百二十四條所謂「清算人於執行
清算事務之範圍內，除本節有規定外，其權利義務與董事同」，
雖可認依同法第一百九十二條第四項之規定，清算人與公司間亦
應依民法關於委任之規定，但公司法第三百二十四條係就清算人
為清算公司執行清算事務時之權利義務而為規定，非就清算人與
公司間之關係而為規定，則清算人自僅於執行清算事務時之權利
義務應依民法關於委任之規定，尚非可謂法定清算人之就任或辭
任亦應悉依民法關於委任之規定為之。自訴人公司於八十一年十
一月十九日經經濟部命令解散時，董事長為林寬隆，另有董事林
啟明及林寶珠，其後林寬隆、林啟明經台灣台北地方法院八十五
年度司更字第一號裁定解任渠等清算人資格確定，林寶珠即為自
訴人公司唯一法定清算人；雖其曾於八十七年三月四日向自訴人
公司之監察人林陳芳聲明請辭清算人職務，但其係依法當然就任
清算人，並非受委任擔任清算人，且既未經依公司法第三百二十
三條規定解任，自訴人公司亦未另由股東會選任或聲請法院選派
清算人，則原判決以經濟部上開函釋意旨尚無抵觸法律之處，並
據以論斷林寶珠前揭辭任法定清算人之意思表示不生效力，即無
上訴人所指之違法可言。上訴意旨，徒就原判決已詳加說明論斷
之事項，再漫為爭執，自難認係適法之第三審上訴理由。再者，
上訴是否以原判決違背法令為理由，屬於形式審查範圍，原審就
其認定上訴人未經自訴人公司授權或全體股東之同意，連續盜用
自訴人公司印鑑章偽造附表一所示之委託書及股票背書等情，究
有何違背法令之情形，上訴意旨僅爭執林寶珠之法定清算人身分
及陳稱其未於七十八年間出售股票，一千三百萬元借款係上訴人
之父為繳交自訴人公司之營業稅而代自訴人公司向上訴人所借云
云，而未就偽造文書之實體判斷部分依據卷內訴訟資料具體指摘
，自難謂已具備首揭得為第三審上訴理由之法定形式要件。其上
訴違背法律上之程式，應予駁回。原判決認其牽連犯侵占罪部分
，核屬刑事訴訟法第三百七十六條第三款所列不得上訴於第三審
法院之罪名，牽連之行使偽造私文書重罪部分，上訴人之上訴既
不合法，無從為實體上審理，侵占輕罪部分，自亦無從適用審判
不可分原則，併同為實體上審判，亦應從程序上予以駁回。
據上論結，應依刑事訴訟法第三百九十五條前段，判決如主文。
中　　華　　民　　國　九十六　年　 十二 　月   二十   日
                      最高法院刑事第十庭
                          審判長法官  謝　俊　雄
                                法官  陳　世　雄
                                法官  魏　新　和
                                法官  吳　信　銘
                                法官  徐　文　亮
      本件正本證明與原本無異
                                      書  記  官
中　　華　　民　　國　九十六　年　 十二 　月  二十五  日
                                                 H
